【裁判字號】    95,再,21
【裁判日期】    950830
【裁判案由】    所有權移轉登記
【裁判全文】
臺灣高等法院民事判決                    95年度再字第21號
再 審 原告  乙○○原名廖添.
訴訟代理人  林大華律師
            張仁興律師
再  審被告  甲○○○
訴訟代理人  黃柏彰律師
上列當事人間所有權移轉登記事件，再審原告對於中華民國95年
1月19日最高法院95年度台上字第91號確定判決提起再審之訴，
本院於95年8月16日言詞辯論終結，判決如下：
    主  文
最高法院95年台上字第91號、本院93年度上更(一)字第 5號確定判
決，關於命再審原告給付逾新臺幣605,650元及自民國93年2月24
日起至清償日止按年息5%計算之利息部分廢棄。
上開廢棄部分，再審被告於本院前審即本院93年度上更(一)字第5
號所為之追加之訴駁回。
其餘再審之訴駁回。
再審訴訟費用，由再審被告負擔10分之9，餘由再審原告負擔。
    事  實
甲、再審原告方面：
一、聲明：
  (一)最高法院95年度台上字第91號判決 (以下簡稱確定判決）關
    於命再審原告給付再審被告新臺幣（下同）1,505,650元本
    息部分廢棄。
  (二)上開廢棄部分，駁回再審被告之起訴。
  (三)再審及前程序第一、二審訴訟費用由再審被告負擔。
二、陳述：除與原判決記載相同者外，補稱略以：
  (一)對原確定判決所未審酌之利息90萬元主張抵銷：
    1.本院93年度上更一字第5號判決，認定再審原告支付第一
      期款300萬元，係再審被告積欠訴外人丙○○300萬元，再
      審原告因買受土地而承擔其債務。就此再審被告對於第三
      人丙○○之債務，再審原告除須給付本金 300萬元外，因
      再審被告積欠歷時甚久，尚須給付利息90萬元，此為有利
      於再審被告之清償，再審原告就該金額亦以書狀及言詞主
      張抵銷之。
    2.再審原告原為台北縣樹林市○○段775、776、780、782等
      4 筆土地（以下簡稱系爭土地）之所有權人，因丙○○在
      系爭土地上設有抵押權以擔保對再審被告之債權，再審原
      告若未對再審被告之債權人即抵押權人丙○○為清償，將
      造成丙○○對系爭土地聲請拍賣，影響所有權人之再審原
      告權益。故再審原告係以利害關係人之身分代再審被告清
      償利息90萬元。
  (二)對於原確定判決未審酌之1,512,000元已給付之部分：
    1.本件不動產買賣，為「縮短給付」之買賣形態：
      訴外人鍾煙坤與再審被告成立「不動產對換契約」，鍾煙
      坤獲得授權，將系爭不動產出賣與再審原告。依一般程序
      ，系爭不動產應先移轉予鍾煙坤，鍾煙坤再以自己名義與
      再審原告訂定契約並移轉與再審原告，而再審原告將買賣
      價款，直接給付鍾煙坤做為買賣價金之清償即可。而本件
      縮短給付，直接由鍾煙坤獲得授權，價金亦均由鍾煙坤收
      取。
    2.鍾煙坤與再審被告甲○○○所簽訂之「不動產對換契約」
      迄今仍有效存在，甲○○○對於鍾煙坤負有移轉系爭 4筆
      土地之義務。鍾煙坤對於此 4筆土地有處分換價權限，至
      所換得之金額，依鍾煙坤與甲○○○所簽訂，迄今仍屬有
      效之「不動產對換契約書」，應屬於鍾煙坤所有。亦即，
      只要對於鍾煙坤給付，即已完成履約之責任。否則，甲○
      ○○既得對於乙○○主張不當得利，又可向鍾煙坤主張債
      務不履行之損害賠償及侵權行為，雙重得利，豈非係甲○
      ○○不當得利。故，依甲○○○所簽署之「授權書」，及
      甲○○○與鍾煙坤所簽訂之「不動產對換契約」，乙○○
      只要對於鍾煙坤給付，即已履行契約，此既屬適法，且符
      當事人間所簽訂契約之原意。
    3.再審原告於提起本件再審之訴所提出嗣所尋獲之證據，合
      計 1,512,000元（如附表所示）給付與鍾煙坤之金額均在
      買賣契約訂定之後。
乙、再審被告方面：
一、聲明：再審之訴駁回。
二、陳述：除與原判記載相同者外，補稱略以：
  (一)再審原告並非發現未經斟酌之證物：
    再審原告於前訴訟程序中即主張對於鍾煙坤借款860,650元
    及支付第三人王秋花、益利水電行、銘榮膠業有限公司等
    645,000元，合計1,505,650元抵償買賣價金之事實，並提出
    第二次付款明細表及尾款明細表為證據，業經前審調查斟酌
    。今於再審中又主張尚有「交付鍾煙坤如再審起訴狀附表之
    現金新台幣1,955,200元」，足認再審原告所提出者與前審
    主張為不同之事實，並非「就原審審認之事實」、「發現」
    未經斟酌之證物。
  (二)再審原告主張，除代支付丙○○300萬元債務外，尚支付90
    萬元之利息，再加上第二期款250萬元、第三期款（尾款）
    180萬元，再審程序又主張另外交付現金1,955,200元，合計
    達10,155,200元，超出系爭不動產買賣契約總價730萬元甚
    多，有違常情，其主張並不足採。況一般成屋之買賣均為整
    筆付款，縱有分期亦僅三、四期，再審原告所提出之付款期
    數竟高達23期，並不合理。
  (三)證人鍾煙坤於第一審證稱：「我向被告廖添朋借七百多萬，
    其中第一筆是三百萬借款，以系爭土地設定抵押給丙○○，
    廖添朋要求保障要我將吳太太這筆土地過戶給他‧‧‧但廖
    添朋有寫一份協議書給我，約定我可以將這筆土地與別人談
    買賣找到買主賣土地，所得價金來清償債款債務。」又稱「
    因為當時我財務狀況不佳，為了周轉，陸陸續續向被上訴人
    借款，所借款項就抵付買賣二、三期價金。」等語，足證系
    爭土地買賣，再審原告並未支付任何價金，全部以鍾煙坤之
    借款抵充，縱認再審原告有給付鍾煙坤如再審起訴狀附表之
    現金，依最高法院判決意旨，再審原告不得以鍾煙坤之借款
    抵付土地價金，不得認再審原告已依約付清土地款。
  (四)再審原告主張給付之 1,955,200元，其中到期日90年6月15
    日、金額137,000元及90年8月5日到期、金額為404,000元支
    票，至多僅能證明為鍾煙坤領取，並無法證明係支付土地買
    賣價金。而90年7月25日到期、金額25萬元，90年7月25日到
    期、金額25萬元，90年8月5日到期、金額168,000元，90 年
    8月5日到期、金額153,000元及90年8月5日、金額40萬元部
    分，非但無足證明支付系爭土地買賣價金，亦無法證明係交
    付鍾煙坤。
  (五)再審原告主張其交付丙○○90萬元係該筆 300萬元之利息，
    但該紙支票下方之「丙○○收訖」不能證明與系爭土地買賣
    金有何關聯，丙○○亦證稱不知道再審被告是否同意再審原
    告之代償等語置辯。
    理  由
甲、程序部分：
一、再審原告經合法通知未於言詞辯論期日到場，經核無民事訴
    訟法第 386條各款情形，爰依再審被告之聲請為一造辯論判
    決。
二、次按，「再審之訴，應於30日之不變期間內提起。前項期間
    ，自判決確定時起算，判決於送達前確定者，自送達時起算
    ‧‧‧」，民事訴訟法第 500條第1項、第2項前段定有明文
    。再審原告主張於95年 2月13日收受最高法院95年度台上字
    第91號判決（下稱原確定判決），其於95年 3月13日提起本
    件再審之訴，合於上開規定。再按，對於第三審法院之判決
    ，係本於第496條第1項第 9款至第13款事由，聲明不服者，
    專屬原第二審法院管轄，民事訴訟法第499條第2項但書定有
    明文。本件再審原告本於民事訴訟法第496條第1項第13款之
    事由提起再審之訴，專屬本院管轄。
乙、實體部分：
  再審原告主張再審被告之代理人鍾煙坤代理再審被告與再審原
  告簽訂買賣契約，因鍾煙坤有代理收取價金之權限，再審原告
  除於前審提出之憑證外，尚發現代再審被告給付90萬元利息，
  及給付再審被告1,512,000元未為確定判決所斟酌，均為再審
  被告所否認。爰分就再審原告主張之金額審酌如下：
  (一)再審原告主張以代再審被告清償之90萬元利息行使抵銷權，
    應予准許：
    1.依本院前審93年度上更一字第5號判決理由欄第6項之認定
      ，「乙○○曾於92年9、10月間分別向丙○○給付100萬元
      及 200萬元，以清償上訴人（按即本件之再審被告）積欠
      丙○○之300萬元本票債務，業據其提出支票及第一商業
      銀行支票存款明細分類帳足稽，且為甲○○○所不爭，屬
      第三人所為之清償，其清償既無法律上之原因，並足以消
      滅甲○○○之票據債務，甲○○○即因此負有返還不當得
      利於乙○○之義務，乙○○據以主張抵銷，為屬有據，經
      抵銷後，甲○○○所得請求賠償之金額應為 430萬元。」
      ，最高法院原確定判決就本院前審「 300萬元之抵銷為有
      理由」之認定，亦予以肯認。
    2.再審原告主張再審被告積欠丙○○之 300萬元本票債務衍
      生之利息90萬元，係再審原告以發票人第一商業銀行大湳
      分行、發票日92年10月21日、面額90萬元之 PA0000000號
      支票、載明受款人為丙○○之支票一紙代為清償，丙○○
      並註明收訖字樣（見本院卷第53頁）乙節，業經提出台灣
      板橋地方法院91年度票字第6044號本票裁定影本（本院卷
      第52頁），以證明再審被告確實積欠丙○○ 300萬元本票
      債務，丙○○已取得執行名義，上情亦據丙○○到院結證
      屬實（本院卷第74頁反面、第75頁），洵堪採信。經查，
      再審原告原為系爭4筆土地之所有權人，因丙○○在系爭
      土地上設有抵押權，若丙○○持執行名義聲請拍賣抵押物
      （即系爭土地），將影響所有權人之再審原告權益。故再
      審原告主張以利害關係人之身分代再審被告清償利息90萬
      元，依民法第311條第2項規定，縱債務人有異議，債權人
      亦不得拒絕等語，洵屬有據。確定判決既肯認300萬元本
      金可行使抵銷權，則該300萬元本金所衍生之利息90萬元
      ，再審原告主張抵銷，亦應准許。按，民事訴訟法第496
      條第1項第13款所謂當事人發現得使用該證物，係指前訴
      訟程序事實審之言詞辯論終結前，雖知有該證物之存在，
      而因故不能使用，其後始得使用者而言。（最高法院73年
      度台上字第4523號裁判參照）。本件再審原告主張在本院
      前審認為所提出之證物已足夠，未提出此證物（即支票）
      ，嗣前審遭判決部分敗訴後，才提起本件再審之訴，於法
      尚無不合，應予准許。
  (二)再審原告就附表所示之 1,512,000元提起再審之訴，為無理
    由：
    1.再審原告於起訴狀主張除確定判決認定之事實外，另給付
      再審被告1,955,200元（本院卷第2頁），但依再審原告提
      出之支票7紙計算，所得之總額為1,762,000元，附表雖記
      載總計1,512,000元，實則合計為1,762,000元，既非
      1,955,200元亦不是1,512,000元，合先敘明。
    2.再審原告提出以華南商業銀行華江分行為發票人、發票日
      90年6月15日、支票號碼DC0000000金額為137,000元，及
      發票人為臺灣銀行大安分行、發票日90年8月5日、金額為
      404,000元之支票號碼AC0000000之支票二紙（本院卷第27
      、31頁），以證明再審被告之代理人鍾煙坤代再審被告收
      受上開款項。但，兩造係於89年11月19日成立不動產買賣
      契約，上開2紙支票之發票日在契約成立至少半年以後，
      甚難認再審原告於不動產買賣契約成立後逾半年所給付之
      款項，即為給付系爭不動產買賣價金。何況，兩造買賣價
      金730萬元，約定分3期給付，契約成立日給付300萬元，
      增值稅單核發後3日內給付250萬元，所有權移轉登記完成
      後3日內給付180萬元（參本院前審判決理由第4項），並
      無上開 2紙支票之金額，再審原告亦未就其給付原因舉證
      以實其說，尚難認其主張為真實，再審原告此 2筆金額之
      主張不可採。
    3.再審原告提出發票人為彰化商業銀行儲蓄部、支票號碼
      PA0000000及0000000號、發票日均為90年7月25日、金額
      均為25萬元之支票2紙、載明受款人為訴外人王秀蓮（本
      院卷第28頁），而泛亞商業銀行八德分行、支票號碼
      PA0000000、發票日90年8月5日、金額168,000元，臺灣中
      小企業銀行支票號碼AP0000000、發票日90年7月31日、金
      額153,000元，及台北國際商業銀行、支票號碼QF0000000
      、發票日90年8月5日、金額40萬元等，均未記載受款人為
      何人，無法由票據上看出與兩造間之不動產買賣有何關聯
      性存在。按「發見人證，不能據為再審之訴之事由，本於
      同一旨趣，自亦不許以發見之人證與發見之新證物合用為
      證為再審之事由。」（最高法院71年度台上字第2759號裁
      判參照）。遑論鍾煙坤因案通緝中（本院卷第60頁），不
      可能到庭作證，再審原告主張訊問證人鍾煙坤佐以前述支
      票，主張依民事訴訟法第496條第1項第13款提起再審之訴
      ，於法不合。
  (三)確定判決命再審原告應給付再審被告1,505,650元及自93年2
    月24日起至清償日止按年息5%計算之利息，依本院前開認定
    ，再審原告主張以90萬元抵銷，為有理由，則確定判決命再
    審原告給付之金額於超過605,650元（1,505,650－900,000
    ＝605,650）本息外，應予廢棄。再審被告係於本院前審追
    加備位聲明請求再審原告給付 911萬元本息，本件再審原告
    之訴既為部分有理由，即應駁回再審被告於本院前審所為該
    部分之追加之訴。
丙、據上論結，本件再審之訴為一部有理由，一部無理由，依民
    事訴訟法第505條、第450條、第79條、第463條、第385條第
    1項前段，判決如主文。
中    華    民    國    95    年    8     月    30    日
                    民事第二庭
                        審判長法  官  吳謙仁
                              法  官  李瓊蔭
                              法  官  蘇瑞華
正本係照原本作成。
不得上訴。
中    華    民    國    95    年    8     月    31    日
                              書記官  賴以真


司法院資訊處製作；財團法人民間司法改革基金會備份。
